最高法院民事判決　　　　　　　九十六年度台上字第五三七號
上　訴　人　甲 ○ ○
　　　　　　乙 ○ ○
　　　　　　壬○○○
　　　　　　丙 ○ ○
　　　　　　丁 ○ ○
　　　　　　戊 ○ ○
　　　　　　己 ○ ○
　　　　　　庚 ○ ○
　　　　　　辛○○○
共　　　同
訴訟代理人　林 凱 倫律師
被 上訴 人　癸○○○
　　　　　　子 ○ ○
　　　　　　丑 ○ ○
　　　　　　寅 ○ ○
上列當事人間請求所有權移轉登記事件，上訴人對於中華民國九
十五年十月十一日台灣高等法院第二審更審判決（九十三年度上
更(八)字第二三八號），提起上訴，本院判決如下：
    主  文
原判決廢棄，發回台灣高等法院。
    理  由
本件上訴人主張：林銀墻〔於原審此次更審中之民國九十四年三
月八日死亡，由其繼承人壬○○○、丙○○、丁○○、戊○○、
己○○、庚○○、辛○○○（下稱壬○○○等七人）聲明承受訴
訟〕、乙○○、甲○○與林阿枝（於八十四年一月十一日死亡，
由其繼承人癸○○○、子○○、丑○○、寅○○聲明承受訴訟）
及訴外人許濱松為親兄弟關係，其等父親林許土於四十年間買受
坐落重測前之台北縣新莊市○○段街後小段（下稱街後小段）第
一四、一二二、一二四號土地三筆，所有權應有部分均各為二分
之一，平均贈與乙○○、甲○○、林銀墻、林阿枝及許濱松，惟
為管理及避免紛爭，由林許土代理乙○○、甲○○、林銀墻與林
阿枝成立信託契約，於四十年十一月五日辦理土地過戶時，將乙
○○、甲○○、林銀墻、許濱松受贈土地部分，暫以林阿枝為登
記名義人，林阿枝亦同意代為受領，而為受贈土地之登記名義人
。嗣林許土於四十一年十二月十九日死亡，林阿枝竟萌不法，除
擅將部分土地以虛偽買賣方式移轉所有權登記予其子子○○、丑
○○外，復出售部分土地或建屋出售，所得款項均獨占私吞。上
開街後小段三筆土地嗣經重劃分割為多筆土地，其中台北縣新莊
市○○段（下稱立德段）第六○七、九一五號土地（下稱系爭土
地）係分別自街後小段第一四、一二二號土地輾轉分割而來。爰
以起訴狀繕本之送達為終止信託契約之意思表示，請求回復系爭
土地所有權登記。又林阿枝業於八十四年一月十一日死亡，伊亦
得請求被上訴人就系爭土地所有權應有部分先行辦理繼承登記等
情，求為命被上訴人將林阿枝名義所有之立德段第六○七號土地
面積○．○二九一六一公頃及立德段九一五號土地面積○．○七
○二二八公頃，辦理繼承登記後，將第六○七號土地所有權應有
部分五分之一移轉登記予乙○○、第九一五號土地所有權應有部
分各五分之一移轉登記予甲○○所有、壬○○○等七人共有之判
決。
被上訴人則以：(1)、系爭土地係林阿枝出資購買，因其當時任公
務員，為免遭人誤解非議，乃以林許土之名義簽約買受，故土地
所有權登記為林阿枝名義；縱認系爭土地係林許土以其資金購買
，但林許土既將土地登記於林阿枝名義，足見係林許土贈與林阿
枝，並無上訴人所稱之信託關係存在；(2)、上訴人提出之未載日
期承諾書、六十年十二月三日承諾書、六十二年四月二日承諾書
及六十六年十二月三十日同意書，係盜蓋印章或林阿枝受脅迫所
書立；(3)、縱認林許土將土地信託登記於林阿枝，此信託關係僅
存在林許土與林阿枝之間，林許土既於四十一年十二月十九日死
亡，應由林許土全體繼承人共同繼承行使權利，上訴人僅為部分
繼承人，無權逕行提起本件訴訟。且自林許土死亡起算至七十九
年十月十二日上訴人提起本件訴訟止，已間隔三十八年，已逾十
五年消滅時效等語，資為抗辯。
原審就上開所有權應有部分移轉登記部分（減縮部分除外），維
持第一審所為上訴人敗訴之判決，駁回其上訴，並駁回其追加之
訴（辦理繼承登記部分），無非以：查街後小段第一四、一二二
、一二四號土地經重劃分割，立德段第六○七、九一五號土地係
分別自街後小段第一四、一二二號土地輾轉分割而來；又林許土
於四十一年十二月十九日死亡，林許土之繼承人除配偶林張大目
外，尚有子林阿枝、林銀墻、乙○○、許濱松、甲○○，及女許
雪子、林月子、林貴子，林張大目於七十七年六月二十七日死亡
等情，為雙方所不爭執，又有土地登記謄本、戶口名簿可稽，均
堪信為真實。次查林阿枝曾先後出具四次文書，為未載日期打
字之「承諾書」、為六十年十二月三日打字之「承諾書」、
為六十二年四月二日親筆所寫無標題之承諾書、為六十六年十
二月三十日打字之「同意書」，該四份承諾書或同意書，被上訴
人雖否認其真正，惟於兩造之訴訟中，林阿枝曾自承之承諾書
為其親筆所寫，對於之承諾書上之印章之真正不爭執，對於
之承諾書亦無異議，被上訴人癸○○○等人對於之同意書上林
阿枝之印章之真正亦不爭執，故上訴人主張林阿枝先後出具之四
張承諾書或同意書均屬真正，堪予採信。再依林張大目生前於台
灣台北地方法院六十一年度自字第二二六號刑事案件及原法院六
十二年度上字第二五四二號移轉土地所有權事件六十三年三月二
十五日分別所為證言，足認系爭土地係林許土生前購買而分配予
其子。又查上開未載日期承諾書記載：「經『先父』決定暫以本
人名義登記為所有權人」；六十年十二月三日承諾書記載：「該
土地係『先父』……，並以信託方式登記為承諾人所有」；六十
六年十二月三十日同意書亦記載：「該土地係『先父』贈與同意
人及胞弟林銀墻、乙○○、許濱松、甲○○共有，各持分五分之
一，並以信託方式登記為五兄弟所有」，足見林阿枝並不否認存
在信託之事實，上訴人主張有信託登記情事，固堪採信，惟上訴
人於本件第一審及原審七十九年度重上字第二六七號審理中，已
自承林許土購入系爭土地，登記為林阿枝名義，其二人間成立信
託關係，林許土為該契約之信託人，林阿枝為受託人，故本件如
有信託關係，則信託關係存在於林許土與林阿枝間，並非存在於
乙○○、甲○○、林銀墻與林阿枝間。末按最高法院八十三年度
台上字第二七八○號裁判意旨謂：「信託關係因當事人一方死亡
而消滅，無待於與死者之全體繼承人為終止信託契約之意思表示
。」，本件之信託人林許土於四十一年十二月十九日死亡，系爭
土地登記之信託關係因而消滅。雖嗣後八十五年一月二十六日公
布施行之信託法第八條第一項規定：信託關係不因委託人或受託
人死亡、破產或喪失行為能力而消滅。但信託行為另有訂定者，
不在此限。惟基於法律不溯及既往原則、法律安定性原則、法律
信賴保護原則，本件已消滅之信託關係自不應因上開信託法之制
定，而使之復活。本件信託關係於林許土四十一年十二月十九日
死亡而消滅，所生之信託物返還請求權應屬林許土全體繼承人公
同共有之權利。參酌民法第八百二十八條第二項之規定，該因信
託關係所生對於林阿枝之信託物返還請求權，應由除林阿枝以外
之林阿土之全體繼承人共同行使，林阿土死亡當時之全體繼承人
，除配偶林張大目（七十七年六月二十七日死亡）、其子林阿枝
（八十四年一月十一日死亡）、林銀墻（九十四年三月八日死亡
）、乙○○、甲○○外，當有四子許濱松、女許雪子、林月子、
林貴子，部分繼承人林銀墻、乙○○、甲○○逕行起訴請求林阿
枝返還信託物予其三人，於法自有不合，其請求不應准許。且該
信託物返還請求權自林許土死亡起算，已罹於十五年之消滅時效
，被上訴人為時效抗辯，亦屬有據。綜上所述，上訴人本於信託
之法律關係，以終止信託契約後之返還信託物請求權，請求被上
訴人為繼承登記後，移轉登記系爭土地所有權應有部分與上訴人
，為無理由，應予駁回等詞，為其判斷之基礎。
惟按信託契約之受益人因信託之成立享有信託利益，此與繼承因
被繼承人死亡而開始，繼承人自繼承開始時，承受被繼承人財產
上之一切權利義務，尚有不同。查本件訴訟，上訴人之訴訟標的
為：「終止信託契約，返還信託物」、「信託物返還請求」（見
第一審卷第二六頁反面、原審上更(八)卷(一)第二七頁），上訴人所
提出之主要證物即林阿枝所出具之未載日期及六十年十二月三日
之承諾書，六十六年十二月三十日之同意書，均已明確載明街後
小段三筆土地「係先父贈與承諾人（同意人）及胞弟林銀墻、乙
○○、許濱松、甲○○共有，各持分五分之一」（見原審上更(五)
字卷第九二、九三、九五頁），原審依上述承諾書及同意書認林
許土與林阿枝間成立信託關係，依上述承諾書及同意書所載，得
享有信託利益者應僅上述五人，而非林許土之全部繼承人。原審
竟認本件之信託物返還請求權，應由林阿枝以外之全體繼承人共
同行使，上訴人逕行起訴請求，於法不合，不應准許，將信託與
繼承之法律關係，混為一談，於法已有未洽。次按債務人於時效
完成後所為之承認，固無中斷時效之可言，然既明知時效完成之
事實而仍為承認，自可認為拋棄時效利益之默示意思表示。且時
效完成之利益一經拋棄，即恢復時效完成前之狀態，債務人不得
再以時效業經完成為由，拒絕給付。原審既已認定上述四次承諾
書或同意書均為林阿枝所出具，而林阿枝於上述書據中承諾在土
地未分割前不擅自處分，如有違反，林銀墻、乙○○、甲○○得
向林阿枝請求土地，且其中三張承諾書或同意書分別載明日期為
六十年十二月三日、六十二年四月二日、六十六年十二月三十日
，距林許土四十一年十二月十九日死亡均已逾十五年，林阿枝上
述書立承諾書或同意書之承認行為，似已拋棄時效利益，依上開
說明，自不得再以上訴人之請求權消滅時效業經完成為由，拒絕
給付。原審慮未及此，竟認被上訴人之時效抗辯有據，而為上訴
人敗訴之判決，於法亦有未當。上訴論旨，指摘原判決不當，求
予廢棄，非無理由。
據上論結，本件上訴為有理由。依民事訴訟法第四七十七條第一
項、第四百七十八條第二項，判決如主文。
中　　華　　民　　國　九十六　年　　三　　月　 十六   日
                      最高法院民事第三庭
                          審判長法官  吳　正　一
                                法官  劉　福　聲
                                法官  黃　義　豐
                                法官  簡　清　忠
                                法官  劉　靜　嫻
      本件正本證明與原本無異
                                      書  記  官
中　　華　　民　　國　九十六　年　　三　　月　二十六　日
                                                      G
